臺灣臺北地方法院民事判決  
108年度家繼訴字第80號
原      告  陳怡君  

            陳宥任  
            陳宥儒  

共      同
訴訟代理人  吳忠德律師
被      告  林萬淞  
訴訟代理人  林柏男律師
被      告  林融稚  

            林琇蓮  


            林靖庭  

            林琇琬  

上四人共同
訴訟代理人  王俊傑律師
上列當事人間請求特留分扣減等事件，本院於民國110年1月11日
言詞辯論終結，判決如下：
    主    文
一、確認兩造就如附表一所示遺產有公同共有關係存在。
二、被告應將附表一編號1、2所示不動產於民國107年11月26日
    所為遺囑繼承登記予以塗銷。
三、兩造就被繼承人林陳金枝所遺如附表一所示遺產，於完成其
    中編號1、2所示不動產之繼承登記後，依附表一本院認定分
    割方法欄所示方法分割。
四、原告其餘之訴駁回。
五、訴訟費用由兩造各按附表二所示比例負擔。　　
    事實及理由
一、原告起訴主張：
  ㈠被繼承人林陳金枝於民國107年9月1日死亡，遺有如附表一所
    示之遺產，繼承人為原告陳怡君、陳宥儒、陳宥任（代位其
    等之母林寶清，林寶清於107年4月20日死亡)、被告林萬淞
    、林文鵬，林文鵬嗣於107年12月29日死亡，再轉繼承人為
    被告林融稚、林靖庭、林琇蓮、林琇琬（下稱被告林融稚等
    四人）。被繼承人生前留有代筆遺囑略以，附表一編號1之
    土地分配予被告林萬淞，附表一編號2之房地分配予被告林
    萬淞、林文鵬各1/2平均繼承，二人於107年11月26日辦妥上
    開不動產之繼承登記，致原告之特留分受有侵害，爰類推適
    用民法第1225條規定，行使特留分扣減權，請求將附表一編
    號1、2之不動產塗銷繼承登記、回復全體公同共有狀態，並
    請求分割遺產，就附表一編號1、2之不動產依特留分比例取
    得1/6之持分，附表一編號3之存款取得1/6之金額。
  ㈡遺產債務應以被繼承人死亡時所留債務為認定基準，則被告
    林萬淞主張之遺產債務中，喪葬費非被繼承人生前債務，不
    應由遺產支付，縱認得扣減，惟其提出之乙證3係估價單非
    收據，乙證9第2至10頁共25張收據與喪禮期間辦七之次數不
    符，第18頁發票為聚餐費用，第20頁3張收據為108年以後之
    費用，與喪葬費無關，不應列入，且原告已支付1萬元予被
    告林萬淞。地價稅為107年11月以後發生之費用，不能扣減
    。醫療費部分無法證明係何人支付，不應扣減。房客租賃押
    金應屬被繼承人未到期之債務，目前無需返還承租人，故不
    需扣除，且被告林萬淞應先說明該費用係何人收取、持有。
    地政規費係辦理遺囑繼承登記之手續費，非被繼承人生前債
    務，不能扣減。至遺產稅新臺幣（下同）176萬57元，原告
    同意負擔1/6即29萬3,342元，被繼承人所遺存款103萬2,420
    元，原告應可分得17萬2,070元，原告同意以之扣抵遺產稅
    ，不足部分另以金錢補償。此外，被告林萬淞稱被繼承人生
    前將臺北市○○區○○○路000號4樓房屋登記予林寶清即原告之
    母係預付遺產云云，實則該屋蓋好時雖登記予林寶清，後因
    林家對外欠債，要求出賣該屋還債，林寶清即將身分證、權
    狀等資料交由長輩處理，事後亦未拿到變賣房屋之價款，是
    林寶清未獲被繼承人預付遺產。
  ㈢並聲明：
　1.請求確認原告與被告均為被繼承人林陳金枝之繼承人，就如
    附表一所示之遺產所有權有公同共有關係存在。   
  2.被告林萬淞應將如附表一所示之不動產於民國107年11月26
    日辦理之遺囑繼承登記予以塗銷。
　3.被告林融稚等四人應將林文鵬如附表一所示之不動產於民國
    107年11月26日辦理之遺囑繼承登記予以塗銷。　 
　4.被告應協同原告就如附表一所示之不動產辦理繼承登記，回
    復全體公同共有狀態。
　5.准將被繼承人林陳金枝所遺如附表一所示之遺產予以分割，
    分割方法為除原告依特留分比例共同分得遺產總額之1/6外
    ，餘依被繼承人林陳金枝之遺囑分配之。
二、被告答辯略以：
　㈠被告林萬淞略以：
    1.本件遺產債務為喪葬費64萬1千元、遺產稅176萬57元、地
      價稅3萬3,039元、醫療費1萬8,172元、出租房屋押金15萬
      元、地政規費7,609元，以上總共260萬9,877元，應繼遺
      產應先扣除上開費用，再計算原告之特留分。由於被告林
      萬淞已先墊付遺產稅176萬57元，是附表一編號3所示存款
      103萬2,420元應由被告林萬淞取得，不足額部分由原告及
      被告林融稚等四人分攤。
　　2.被繼承人生前已將臺北市○○區○○○路000號4樓房屋分配予
      林文鵬、臺北市○○區○○○路000號4樓房屋分配予林寶清，
      是二人已取得繼承份額，其則分得臺北市○○區○○○路000號
      3樓房屋，附表一編號1所示土地為該屋坐落基地，被繼承
      人以代筆遺囑將該土地分配予伊，該土地應由伊取得始為
      公允，況如由原告分得該土地部分持分，對原告無任何經
      濟價值，也徒增產權複雜化，原告特留分應由附表一編號
      2所示房地扣減之。
　　3.被繼承人之積極遺產為5,766萬8,602元，扣除前述遺產債
      務260萬9,877元，遺產淨值為5,505萬8,725元，原告每人
      特留分為遺產淨值之1/18即305萬8,818元，同意以附表一
      編號2所示房地應有部分分配予原告，茲鑑價之價額為3,4
      84萬400元，則原告於上開房地之持分應為每人8.78%；並
      應依遺囑中分配予被告林萬淞、林文鵬之財產比例扣減之
      。並聲明：駁回原告之訴。
  ㈡被告林融稚等四人略以：
　　1.關於被告林萬淞提出之遺產債務，喪葬費應為20萬8,465
      元，且林文鵬已支付10萬元，林文鵬並支付遺產稅36萬元
      、半數的地價稅、地政規費3,800元，另林萬淞無法證明
      醫療費係由何人支付，不應扣減，遺產債務為215萬9,170
      元。
　　2.本件遺產總額為5,766萬8,602元，扣除遺產債務，原告三
      人之特留分為遺產淨額之1/6即925萬1,572元，再加回原
      告已支付之喪葬費1萬元，原告可取得之遺產金額為926萬
      1,572元，依變動最小原則重新分割遺產，原告應先分得
      遺產存款103萬2,420元，不足之822萬9,152元之部分再以
      附表一編號2不動產之持分補足。至於被告林萬淞、被告
      林融稚等四人間扣減方式，先位主張以兩方所受分配之遺
      產超出應繼分之比例定之、備位則主張以兩造所受分配之
      遺產超出其特留分比例定之。
　　3.另關於遺產債務，計算原告特留分時已先扣除遺產債務，
      可認原告已依所得遺產分擔之，至被告林融稚等四人與林
      萬淞間遺產債務分擔問題，因林文鵬與被告林萬淞另訂有
      協議，亦均有支付（林文鵬應支出部分係由被告林萬淞代
      為支出，並對被告林萬淞負有債務），債權債務關係應存
      在於林文鵬之繼承人即被告林融稚等四人與林萬淞之間，
      與本件遺產分割無涉，故不在本件訴訟中主張。並聲明：
      原告之訴駁回。
三、兩造不爭執之事項：（見本院卷二第142、143頁）
  ㈠林陳金枝於107年9月1日死亡，繼承人為原告（代位繼承林寶
    清，林寶清於107年4月20日死亡）、被告林萬淞、林文鵬（
    嗣於107年12月29日死亡，再轉繼承人為被告林融稚等四人
    ）。
  ㈡林陳金枝留有如本院卷一第39頁所示遺囑。
  ㈢林陳金枝遺產為如附表一編號1、2所示之不動產及附表一編
    號3所示存款103萬2,420元。
  ㈣附表一編號1、2所示不動產鑑價結果分別為2,179萬5,782元
    、3,484萬400元，合計為5,663萬6,182元。
四、得心證之理由：
　　本件應審酌者為：㈠遺產債務項目及金額為何？原告特留分
    為何？㈡原告請求確認兩造均為被繼承人林陳金枝之繼承人
    及公同共有關係存在、命被告塗銷遺囑登記及偕同辦理繼承
    登記有無理由？㈢被繼承人遺產應如何分割？以下分論之。
　㈠遺產債務及原告特留分之認定：
　　1.被告林萬淞辯稱伊為代墊被繼承人喪葬費64萬1,000元、
      遺產稅176萬57元、地價稅3萬3,039元、醫療費1萬8,172
      元、地政規費7,069元，另有附表一編號2所示房地承租人
      押租金15萬元均屬遺產債務，於計算特留分時應予扣除；
      原告爭執喪葬費數額及非屬遺產債務，且其等已支付1萬
      元、遺產稅則願依1/6特留分比例分擔、地價稅係發生在
      被繼承人死亡後、醫療費無法證明係被告林萬淞支付、地
      政規費為辦理遺囑繼承登記手續非被繼承人生前債務、押
      租金則為未到期債務且被告林萬淞應說明何人持有及金額
      ；被告林融稚等四人則辯稱喪葬費部分金額不若被告林萬
      淞所稱之高額且伊等被繼承人林文鵬生前已經分擔完畢、
      遺產稅亦由林文鵬支付36萬元、地價稅中半數亦已支付、
      醫療費無法證明係被告林萬淞所支付、地政規費部分伊等
      被繼承人已支付半數、押租金部分則無意見等語。以下茲
      分論之：
　  　⑴喪葬費部分：
　　　 ①按關於遺產管理、分割及執行遺囑之費用，由遺產中支
         付之，第1150條前段固有明文，惟喪葬費用性質屬繼
         承費用，原則雖可由遺產支付，惟繼承人為限定繼承
         或拋棄繼承，於遺產不足支付喪葬費用時，此等繼承
         人仍不能免其責任，且喪葬費之開支亦非不得由繼承
         人間分擔支付（臺灣高等法院107年度家上字第278號
         判決意旨參照），是喪葬費用雖可由遺產中支付，惟
         與遺產債務究屬二事。而被告林萬淞主張被繼承人後
         事費用為喪葬費34萬1千元及塔位30萬元，原告、被告
         林融稚等四人則否認有此等高額開支，經核被告林萬
         淞所提喪葬費相關單據（含順陽禮儀股份有限公司收
         據、長恩禮儀社收據、臺北市葬儀商業同業公會發票
         、臺北市殯葬管理處其他收入憑單、佛堂、崇德寺107
         年9月25日收據、神源佛具行收據，見本院卷二第79至
         97頁）合計27萬9,675元，應屬喪葬之必要費用，至福
         賓川湘館及順順小館餐費用合計2萬40元（見本院卷二
         第96頁）則難認為喪葬之必要費用，而崇德寺108年清
         明超渡法會1,200元應認屬祭祀費用，尚難認為喪葬之
         開支。至塔位30萬元部分被告林萬淞雖提出長恩禮儀
         社估價單，但原告、被告林融稚等四人均爭執並主張
         該張僅係估價單而非正式收據，衡以被告林萬淞對於
         喪葬過程開支均提出相關收據為憑，然未提出塔位收
         據，自尚難認已有相關30萬元之開支，故本件喪葬必
         要開支為27萬9,675元。
　　　 ②原告雖爭執長恩禮儀社每張收據均為9千元、開立之做
         七日期與實際做七日期及次數均不相符，應係被告林
         萬淞虛捏等情，惟經被告林萬淞釋明係該禮儀社表明
         基於免用統一發票之考量，故收據不超過1萬元，而分
         別以9千元列支，伊如數支付等語（見本院卷二第133
         頁）。則衡以原告未曾舉證被繼承人喪禮非由該上開
         禮儀社辦理，且相關收據既係該禮儀社開立，應認被
         告林萬淞確已支付相關費用，方符常理，原告亦未舉
         證證明為被告林萬淞以外之第三人支付上開金額，其
         主張自難憑採。原告另爭執神源佛具行收據1萬200元
         部分（見本院卷二第98頁）為108年間開支，不應列為
         喪葬費云云，該部分經被告林萬淞當庭說明係被繼承
         人入祀祖先牌位衍生之費用（見本院卷二第145頁），
         衡以收據開立時間為108年8月31日、同年9月10日，與
         一般民間信仰於亡者對年合爐之傳統尚難認不符，自
         應列為喪葬費之一部。至被告林融稚等四人雖爭執超
         過20萬8,465元部分之必要性云云，惟上開收據合計金
         額為27萬9,615元，亦未見被告林融稚等四人具體釋明
         何項開支應排除及其理由，自難憑採。
　　　 ③原告主張被告林萬淞領有被繼承人勞保喪葬給付13萬7,
         400元部分（見本院卷二第123頁），未見被告林萬淞
         爭執，僅稱勞保給付係伊投保勞保所得，與遺產無關
         等語（見本院卷二第134頁），堪信被告林萬淞領有上
         開金額之喪葬給付，該部分自應予以扣除，是被告林
         萬淞個人支出之喪葬費應為14萬2,275元（計算式：27
         9,675-137,400=142,275）。依上說明，該14萬2,275
         元尚難逕認屬遺產債務，至於此繼承費用之分擔方式
         詳後述。
　    ⑵遺產稅部分：
　　　　按遺產及贈與稅法第6條第1項第2款之規定，遺產稅之
        納稅義務人為繼承人，故自難逕認遺產稅為遺產債務；
        況遺產稅為稅捐機關計算遺產價值及依相關規定所計算
        出之稅額，自不能再倒果為因，認此為遺產債務而自遺
        產中扣除以計算遺產總額（臺灣高等法院高雄分院90年
        度家上字第66號、最高法院90年度台上字第1573號判決
        亦同此見解），又況被告林萬淞前與被告林融稚等四人
        之被繼承人已有協議以自有資金分擔遺產稅（見本院卷
        一第360頁），被告林萬淞再行主張計算特留分時，應
        扣除遺產稅云云，自不足採。至於此繼承費用之分擔方
        式詳後述。
　    ⑶107年度地價稅3萬3039元部分：
　　　　茲被繼承人於該年9月1日死亡，分算該年度地價稅中2
        萬2,118元為被繼承人死亡前發生（計算式：33,039 ×[
        8/12+(1/12)/30]=22,118，元以下四捨五入），該部分
        自屬遺產債務而需扣除。被繼承人死亡後發生之1萬092
        1元（計算式：33,039-22,118=10,921）部分則屬繼承
        費用，分擔方式詳後述。
　    ⑷醫療費1萬8,172元部分：
　　　　被告林萬淞主張伊墊付被繼承人醫療費1萬8,172元，業
        據提出國泰綜合醫院收據為憑（見本院卷一第248頁）
        ，原告、被告林融稚等四人雖否認係被告林萬淞個人支
        出，惟亦未舉證說明該筆醫療費究由何人支出，衡以被
        繼承人於107年9月1日死亡，該收據為被繼承人同年8月
        25日至同年9月1日之醫療開支，則被告林萬淞主張其代
        為支付相關醫療費並保有收據等情，尚難認與常情有違
        ，原告、被告林融稚等四人空言否認，自難憑採。該部
        分既為被繼承人生前之醫療開支，自應屬被繼承人之遺
        債，於計算繼承財產時應予扣除。
　    ⑸地政規費7,076元部分：
　　　　該規費為被告林萬淞與林文鵬將附表一編號1、2所示不
        動產依遺囑辦理移轉登記為二人所有而生之費用，自難
        認為係遺債，且因此移轉登記侵害特留分，且非屬正當
        必要繼承費用支出，故被告林萬淞主張於計算特留分時
        應扣除、或要求原告負擔云云，尚難憑採。
　    ⑹附表一編號2所示房地承租人押金15萬元部分：
　　　　原告雖爭執該押金未屆清償期、不知由誰收取、目前為
        何人持有云云，惟查本院108年12月23日準備程序期日
        被告林琇蓮當庭表示附表一編號2所示房地原係被繼承
        人與其他親戚共有，押租金之一半即15萬元部分由被繼
        承人收取、另一半由其他親戚收取等語，而原告、被告
        林萬淞均當庭表示不爭執等情，有本院準備程序筆錄在
        卷可稽（見本院卷二第30、31頁），是被繼承人因出租
        附表一編號2所示房地而取得押租金15萬元，於租期屆
        滿時負返還義務，堪以認定，該部分即屬遺產債務而應
        予扣除。
　    ⑺綜上，本件屬遺產債務而應於計算特留分時扣除者，為
        被繼承人生前產生之地價稅稅賦2萬2,118元、醫療費1
        萬8,172元、附表一編號2所示房地押租金15萬元，合計
        19萬290元（計算式：22,118+18,172+150,000 =190,29
        0）。
　  2.本件被繼承人遺有如附表一所示之不動產及存款103萬2,4
      20元之遺產，且附表一編號1、2所示不動產鑑價結果合計
      為5,663萬6,182元等情，均為兩造所不爭（見不爭執事項
      3、4），合計積極遺產價值為5,766萬8,602元（計算式：
      1,032,420+56,636,182=57,668,602）；扣除上開遺產債
      務19萬290元，為5,747萬8,312元（計算式：57,668,602-
      190,290=57,478,312），原告分別得主張之特留分數額為
      319萬3,240元（計算式：57,478,312×1/6×1/3 =3,193,24
      0，元以下四捨五入）。
  ㈡原告請求確認兩造均為被繼承人林陳金枝之繼承人及公同共
    有關係存在、命被告塗銷遺囑登記及偕同辦理繼承登記部分
    ：
　　1.按民事訴訟法第247條所謂即受確認判決之法律上利益，
      係指因法律關係之存否不明確，致原告在私法上之地位有
      受侵害之危險，而此項危險得以對於被告之確認判決除去
      之者而言，查本件被告並未否認原告為被繼承人林陳金枝
      之繼承人，業如不爭執事項㈠所載，該部分自難認有確認
      利益；然如附表一編號1、2所示不動產業經被告林萬淞、
      林文鵬依遺囑辦理繼承登記，致原告於私法上之地位有受
      侵害之危險，自有提起確認之訴之法律上利益，先予敘明
      。
　　2.被繼承人因遺贈或應繼分之指定超過其所得自由處分財產
      之範圍而致特留分權利人應得之額不足特留分時，特留分
      扣減權利人得對扣減義務人行使扣減權。是扣減權在性質
      上屬於物權之形成權，一經扣減權利人對扣減義務人行使
      扣減權，於侵害特留分部分即失其效力。且特留分係概括
      存在於被繼承人之全部遺產，並非具體存在於各個特定標
      的物，故扣減權利人苟對扣減義務人行使扣減權，扣減之
      效果即已發生，其因而回復之特留分乃概括存在於全部遺
      產，並非具體存在於各個標的物（最高法院91年度台上字
      第556號判決參照）。查本件原告主張被繼承人以遺囑指
      定超過其所得自由處分財產之範圍，致侵害其等特留分而
      起訴主張行使特留分扣減權，且因特留分係概括存在於被
      繼承人之全部遺產，並非具體存在於各個特定標的物。故
      扣減權利人苟對扣減義務人行使扣減權，扣減之效果即已
      發生，其因而回復之特留分乃概括存在於全部遺產，是如
      附表一所示遺產應屬於被告及特留分權利人即原告公同共
      有，則原告請求確認如附表一所示遺產為兩造公同共有，
      及命被告塗銷附表一編號1、2不動產之遺囑繼承登記，即
      無不合，應予准許。　
　　3.民法第1151條規定，繼承人有數人時，在分割遺產前，各
      繼承人對於遺產全部為公同共有。又依土地登記規則第29
      條第1項規定，合法繼承人有二人以上，其中部分繼承人
      因故不能會同其他繼承人共同申請繼承登記時，得由其中
      一人或數人為全體繼承人之利益，就被繼承人之土地，申
      請為公同共有之登記（最高法院82年度台上字第1783號民
      事判決意旨參照）。準此，原告就附表一編號1、2所示不
      動產本得單獨申請為公同共有之登記，無起訴請求被告協
      同辦理之必要。原告起訴請求命被告就上開不動產協同辦
      理繼承登記，欠缺權利保護要件，不應准許。
  ㈢被繼承人遺產應如何分割：
　  1.按遺囑人於不違反關於特留分規定之範圍內，得以遺囑自
      由處分遺產；又應得特留分之人，如因被繼承人所為之遺
      贈，致其應得之數不足者，得按其不足之數由遺贈財產扣
      減之，民法第1187條、第1225條分別定有明文。而以遺囑
      自由處分遺產之情形，並不限於遺贈，如被繼承人以遺囑
      為應繼分之指定、遺產分割方法之指定等與遺贈同視之死
      因處分，侵害繼承人之特留分時，該繼承人亦得類推適用
      民法第1225條之規定行使特留分之扣減權，以保障其生活
      （臺灣高等法院102年度重家上字第54號民事判決意旨參
      照）。次按同一順序之繼承人有數人時，按人數平均繼承
      ，民法第1141條定有明文；而繼承人無法律上原因而取得
      超出應繼分部分，即屬無法律上原因而受有利益，有臺灣
      高等法院94年度重家上字第4號民事判決意旨可參，則被
      告林萬淞、林文鵬之法定應繼分原為各1/3，其等因遺囑
      所受之利益即受遺贈之數額，自應以超出應繼分之數額計
      算之。查被繼承人全部遺產數額為5,747萬8,312元，業經
      本院認定如上，被告林萬淞、林文鵬各自之法定應繼分即
      為1,915萬9,437元（計算式：57,478,312÷3 =19,159,437
      ，元以下四捨五入），而被告林萬淞依遺囑所分得之遺產
      價值為3,921萬5,982元（計算式：21,795,782+34,840,40
      0÷2=39,215,982）、林文鵬所分得者則為1,742萬200元（
      計算式：34,840,400÷2 =17,420,200），僅被告林萬淞所
      分得部分超出法定應繼分，自僅應由被告林萬淞所得部分
      為扣減。
　  2.按繼承人有數人時，在分割遺產前，各繼承人對於遺產全
      部為公同共有；繼承人得隨時請求分割遺產，但法律另有
      規定或契約另有訂定者，不在此限；被繼承人之遺囑，定
      有分割遺產之方法，或託他人代定者，從其所定；民法第
      1151條、第1164條、第1165條分別定有明文。再按公同共
      有物之分割，除法律另有規定外，準用關於共有物分割之
      規定。又分割之方法不能協議決定，法院得因任何共有人
      之請求，命為下列之分配：㈠以原物分配於各共有人。但
      各共有人均受原物之分配顯有困難者，得將原物分配於部
      分共有人。㈡原物分配顯有困難時，得變賣共有物，以價
      金分配於各共有人；或以原物之一部分分配於各共有人，
      他部分變賣，以價金分配於各共有人。以原物為分配時，
      如共有人中有未受分配，或不能按其應有部分受分配者，
      得以金錢補償之。民法第830條第2項、第824條第2項、第
      3項分別定有明文。且定共有物分割之方法，固可由法院
      自由裁量，不受共有人主張之拘束，但須以其方法適當者
      為限。法院裁判分割共有物，除應斟酌各共有人之利害關
      係、使用情形，及各共有人分割後所得之利用價值、利用
      前景及分割後各部分之經濟價值是否相當而為適當之分配
      ，始能謂為適當而公平。於共有人中有不能按其應有部分
      受分配，或所受分配之不動產，其價格不相當時，應以適
      當之價格補償之，始符合公平經濟之原則（最高法院105
      年度台上字第111號判決意旨參照）。
　　3.衡以被繼承人指定之分割方法為使被告林萬淞取得附表一
      編號1所示不動產全部、被告林萬淞與林文鵬各取得附表
      一編號2所示不動產之1/2，至於所遺存款部分則未指明分
      割方式（見本院卷一第39頁）；而附表一編號1所示土地
      為被告林萬淞名下房屋對坐落基地應有之持分，為兩造所
      不爭（見本院卷一第290頁），且兩造均同意該部分分配
      予被告林萬淞（見本院卷二第274、275頁），兼衡兩造均
      表明原告之特留分願以附表一編號2所示房地應有部分進
      行分配（見本院卷二第274頁、第193至195頁、第180至18
      5頁）等一切情狀，認被繼承人所遺如附表一編號1所示土
      地，基於簡化共有關係，促進物之最大利用，應分配予被
      告林萬淞為適當；而為尊重被繼承人指定不動產由被告林
      萬淞、林文鵬共有之意願，原告之特留分應優先分配取得
      附表一編號3所示存款，不足部分再分配取得附表一編號2
      所示不動產應有部分，是附表一編號3所示存款，於扣除
      上開遺產債務19萬290元後，先行分配予原告三人各得28
      萬710元（計算式：(1,032,420-190,290) ÷3=280,710）
      ，不足之291萬2,530元部分（計算式：3,193,240-280,71
      0=2,912,530 ）則各分得附表一編號2所示房地之8.36%（
      計算式：2,912,530÷34,840,400 =0.0836，小數點四位以
      下四捨五入），而該部分應由被告林萬淞依遺囑所分得之
      1/2部分扣減，業如前述，是被告林萬淞應取得上開不動
      產之24.92%（計算式：50%-8.36%×3=24.92%），被告林融
      稚等四人則各取得12.5%（計算式：50%÷4=12.5%）。
　　4.繼承費用之支付：
　　　⑴按所謂應繼分，係指各繼承人對於遺產上之一切權利義
        務所得繼承之比例，並非對於個別遺產之權利比例（參
        最高法院78年度台上字第412號民事裁判意旨）。次按
        次按民法第1153條第2項規定，繼承人相互間對於被繼
        承人之債務，除另有約定外，按其應繼分比例負擔之，
        是關於債務之內部分擔應依應繼分計算。基此，關於繼
        承費費亦應由繼承人按其應繼分比例，而非依特留分比
        例負擔之（臺灣高等法院98年度上易字第1201號民事判
        決同此見解）。又按因遺產而生之捐稅及費用，應由繼
        承人按其應繼分負擔之，此為繼承人間之內部關係，從
        而繼承人之一代他繼承人墊支上開捐稅及費用者，該墊
        支人得依不當得利規定向他繼承人請求返還其應負擔部
        分。雖民法第1150條規定得向遺產中支取，並不阻止墊
        支人向他繼承人按其應繼分求償，尤其於遺產分割後，
        更為顯然。是以，遺產稅雖非被繼承人之債務，但係繼
        承人因繼承遺產之事實所生之負擔，為確保國家之稅捐
        ，於外部關係應由各納稅義務人（即各繼承人）負連帶
        繳納之義務，於內部關係除繼承人間另有特約外，依法
        按其應繼分負擔至明（臺灣高等法院高雄分院105年度
        重上字第13號民事判決意旨參照）。
　　　⑵上開遺產稅176萬57元、107年度地價稅1萬921元、喪葬
        費14萬2,275元雖非被繼承人之負債，而於計算特留分
        時不得扣除，然仍屬因繼承事實所生之稅賦及管理費用
        ，應由全體繼承人依應繼分比例負擔之。被告林萬淞主
        張遺產稅金額176萬57元、地價稅1萬921元係由伊先行
        繳納乙節，未據原告、被告林融稚等四人爭執（見本院
        卷一第300頁及卷二第214頁、本院卷二第111頁及卷一
        第252頁）；而喪葬費部分，被告林融稚等四人雖爭執
        被告林萬淞一度當庭表示被繼承人喪葬費係由被繼承人
        存摺中領取支付（見本院卷二第159頁、第176至177頁
        ），然查兩造對於被繼承人所遺存款為國稅局所核之10
        3萬2,420元，該存款還在被繼承人銀行帳戶中等情均未
        爭執（見本院卷二第143頁），自難逕認上開喪葬費14
        萬2,275元係被繼承人之資金支出，被告林融稚等四人
        又未舉證相關費用非被告林萬淞個人出資，所辯尚難憑
        採。又原告雖稱願依特留分分擔1/6之遺產稅云云，惟
        與上開法文及實務見解不符，自應依應繼分比例負擔，
        據此計算原告合計應負擔63萬7751元（計算式：(1,760
        ,057+10,921+142,275) ÷3=637,751），扣除被告林萬
        淞自承原告之父已支付之1萬元喪葬費後，則原告每人
        各應分擔20萬9,250元（計算式：(637,751-10,000)÷3=
        209,250，元以下四捨五入）；至被告林融稚等四人部
        分，茲其等被繼承人林文鵬生前與被告林萬淞就遺產稅
        部分已會算完畢，有公證之債務協議書、借款明細表在
        卷可稽（見本院卷一第359至360頁），被告林萬淞即應
        受該約定之拘束，自不得再行於本件請求該四人分擔遺
        產稅，而喪葬費14萬2,275元、107年度地價稅中1萬921
        元部分，被告林融稚等四人雖主張已分擔完畢，並以上
        開公證之借款明細為憑，然該表上並未列相關喪葬費、
        107年地價稅項目，自難認此部分已在二人會算範圍，
        被告林融稚等四人雖主張，應可依該表列有被繼承人百
        日儀式、而未列被繼承人喪葬費，反面推論林文鵬已支
        付應分擔之喪葬費云云，惟上開協議書並未載以雙方除
        附表之債務外再無其他債務關係或相類文句，自難遽為
        推論被繼承人喪葬費、107年地價稅均已會算支付完畢
        ，被告林融稚等四人即應負擔上開喪葬費、107年地價
        稅之1/3即5萬1045元（計算式：(142,275+10,921)÷3 =
        51,065，元以下四捨五入），是其等每人各應負擔1萬2
        ,766元（計算式：51,065÷4=12,766，元以下四捨五入
        ）。爰定分割方式如附表一本院認定分割方法欄所示。
五、本件事證已臻明確，兩造其餘攻擊防禦方法與判決之結果不
    生影響，爰不另贅論，併此敘明。
六、訴訟費用分擔之依據：家事事件法第51條、民事訴訟法第80
    條之1。
中　　華　　民　　國　　110 　年　　1 　　月　　28　　日

                   家事法庭   審判長法  官   李莉苓

                                    法  官   潘英芳

                                    法  官   魏小嵐
以上正本係照原本作成。
如對本判決上訴，須於判決送達後20日內向本院提出上訴狀。如
委任律師提起上訴者，應一併繳納上訴審裁判費。
　　　　　　　　　　　　　　　　　　
中　　華　　民　　國　　110 　年　　1 　　月　　29　　日
                                   書記官   劉文松






附表一：被繼承人林陳金枝遺產列表及分割方式
編號 項目 內容 金額 原告主張分割方法 被告林萬淞主張分割方法 被告林融稚等四人主張分割方法 本院認定分割方法 1 土地 臺北市○○區○○段○○段000地號 （權利範圍1/5） 2,179萬5,782元 (參說明1) 由原告取得特留分1/6，餘依遺囑分配 由被告林萬淞取得 由被告林萬淞取得 由被告林萬淞取得 2 土地 臺北市○○區○○段○○段000地號 （權利範圍1/10） 3,484萬400元 (參說明1) 由原告取得特留分1/6，餘依遺囑分配 原告各得8.78%；被告林萬淞得31.76%、被告林融稚等四人各得10.475% A.先位： 原告得共分得23.62%；被告林萬淞分得26.38%；被告林融稚等四人共分得50%。 B.備位： 原告共分得23.62%；被告林萬淞分得31.44%；被告林融稚等四人共分得44.94% 1.由原告各取得8.36%；被告林萬淞取得24.92%；被告林融稚等四人各取得12.5% 2.原告每人各應給付被告林萬淞20萬9,250元 3.被告林融稚等四人每人各應給付被告林萬淞1萬2,766元  建物 臺北市○○區○○段○○段0000○號 （門牌：臺北市○○區○○○路000號） （權利範圍1/2）      3 存款  103萬2,420元 由原告取得特留分1/6，餘依遺囑分配 由被告林萬淞取得 由原告取得 1.林萬淞取回代墊之遺產債務19萬290元 2.餘款由原告平均取得（即每人各得28萬710元） 說明： 1.不動產價值參考李林國際不動產估價師聯合事務所估價報告，兩造對估價結果均不爭執（見不爭執事項4）。        




附表二：訴訟費用分擔比例表
編號 姓名 比例 1 陳怡君 1/18 2 陳宥儒 1/18 3 陳宥任 1/18 4 林萬淞 5/12 5 林融稚 5/48 6 林琇蓮 5/48 7 林靖庭 5/48 8 林琇琬 5/48